【裁判字號】    96,重訴,7
【裁判日期】    980120
【裁判案由】    殺人
【裁判全文】
臺灣新竹地方法院刑事判決               96年度重訴字第7號
公  訴  人  臺灣新竹地方法院檢察署檢察官
被      告  己○○
選任辯護人  吳旭洲律師
上列被告因殺人案件，經檢察官提起公訴（96年度偵字第1139號
），本院判決如下：
    主  文
己○○共同殺人，處有期徒刑拾貳年，褫奪公權拾年。
扣案之棒球棒陸支沒收。
    事  實
一、緣民國九十四年四月七日為友人丁○○（綽號「阿良」）的
    生日，己○○（綽號「阿銘」）當日未上班，遂南下新竹欲
    為丁○○慶生；己○○復聯絡乙○○（綽號「阿賢」，為「
    竹聯幫」之成員，所涉犯之殺人罪嫌先經本院另案〈九十四
    年度重訴第六號〉判決經上訴後，由臺灣高等法院於九十七
    年四月十五日以九十五年度上訴字第二五九四號判決判處有
    期徒刑十四年，褫奪公權九年，現正上訴於最高法院），並
    請其再找朋友一同聚會，乙○○除了找自己的堂哥丙○○（
    綽號「阿德」）外，又聯絡、邀集李建達（綽號「小阿賢」
    ，涉犯部分亦先經本院另案〈九十四年度重訴第六號〉判決
    經上訴後，由臺灣高等法院以上開判決判處有期徒刑八年，
    褫奪公權四年，減為有期徒刑四年，褫奪公權二年，現正上
    訴於最高法院）、吳秉達（綽號「阿華」，涉嫌部分經檢察
    官認犯罪嫌疑不足而以九十四年度偵字第四三三四號為不起
    訴處分）、戊○○等人，一同自九十四年四月八日凌晨零時
    起，在新竹市○○路四八七號三樓之「君悅KTV酒店」Ｖ1包
    廂內飲酒作樂為丁○○慶生。適謝明良（綽號「小良」）亦
    與朋友林明嘉、江棋鈴（綽號「麒麟」、「牙刷」）、鄭啟
    志（綽號「阿志」）、彭康華（綽號「阿華」）及詹桂明等
    人，於同日凌晨三時許起，在同一個酒店的Ｖ13包廂內飲酒
    ，而丙○○與江棋玲則為之前即認識的朋友。
二、九十四年四月八日凌晨近四時許，因戊○○要返回臺北，乙○○即駕駛車牌號碼LT－4012號自小客車搭載李建達及戊○○二人先行離開，迨於同日凌晨四時許，V1包廂其餘人亦準
    備離開、丁○○先去櫃檯結帳，己○○與丙○○則到廁所正
    分別就二間男廁排隊等待如廁之際，謝明良與林明嘉相偕自
    Ｖ13包廂走出亦欲上廁所，然謝明良不顧前有己○○等人排
    隊在前，見有人剛從己○○所排的那間廁所出來時，即直接
    上前插隊進入，己○○見狀後心生不悅，立即出聲「是沒有
    看到大家在排隊嗎？」等語予以指責，謝明良依然故我而插
    隊使用廁所，並於用畢後在廁所外的走廊上等待己○○，嗣
    己○○走出廁所時，即上前掌摑己○○耳光一下，並表示自
    己是三光幫的，己○○一時愣住後正欲還手之際，立即被在
    旁之江棋鈴、林明嘉、鄭啟志、彭康華、詹桂明及吳秉達等
    人分別將其二人拉開，過程中吳秉達當場認出Ｖ13包廂之江
    棋鈴係其舊識，雙方相認後即互相勸和，始暫時結束衝突，
    謝明良、江棋鈴、林明嘉、鄭啟志、彭康華與詹桂明等人即
    返回Ｖ13包廂內繼續飲酒，而己○○、丁○○、吳秉達、丙○○四人則一同下樓離去。
三、己○○、丁○○、吳秉達、丙○○四人走至酒店樓下準備離
    開時，因己○○對於上廁所被插隊還無端被賞耳光深感受辱
    而氣憤不平，一直不願離去，並開始四處撥打電話，經在場
    之丁○○、吳秉達等人安撫後仍未平息怒火，吳秉達見狀即
    向己○○表示自己跟「牙刷」認識，不然就由其上樓去和「
    牙刷」講講看，可否請對方出來道個歉化解一下，己○○聽
    聞後即囑咐吳秉達上去找江棋鈴交涉，務必要謝明良應該就
    剛才的衝突向其道歉，並留下自己的行動電話號碼予吳秉達
    ，告知吳秉達要即時回報上樓處理的情況，吳秉達只得再上
    樓前往Ｖ13包廂找江棋鈴洽談。
四、吳秉達受己○○之吩咐上樓後，立即到Ｖ13包廂找江棋鈴表
    示有事想詢問，江棋鈴即與吳秉達單獨至Ｖ13包廂隔壁無人
    之包廂內談話。詎斯時在樓下等待的己○○仍因氣憤難平而
    頻頻撥打電話尋求支援，又因手機內一時沒有乙○○的電話
    ，遂要求叫丙○○打電話給其堂弟乙○○，待接通後，即由
    己○○以電話向乙○○告知自己被欺負等語，要求乙○○再
    回來酒店幫忙，乙○○聞訊後，雖當時車子已開到新竹縣竹
    北市即將上中山高速公路竹北交流道，在轉知車上的李建達
    、戊○○二人上開情況後，仍立即駕車調頭返回「君悅 KTV
    酒店」；己○○則除聯絡乙○○外，並再聯絡其他四、五位
    姓名年籍不詳之成年男子一同至該酒店樓下集合，準備把面
    子找回來。
五、己○○所聯絡之其他四、五位姓名年籍不詳之成年男子準備
    六支木製棒球棒到場後，待乙○○、李建達與戊○○三人重
    返現場後，即先由一名姓名年籍不詳之成年男子自渠等所開
    來的車上取出棒球棒後，即由己○○以「對方人多、帶著棒
    球棒防身」為由，在該酒店樓下分發棒球棒予乙○○、李建
    達等人，因棒球棒的數目不足，丁○○、戊○○、丙○○三
    人及幾位姓名年籍不詳之成年男子並未領到球棒；突然，自
    酒店樓下泊車小弟手持之無線電對講機傳來「樓上好像打起
    來」的消息，眾人皆以為是吳秉達被謝明良方面的人修理，
    遂共同基於傷害人身體之犯意聯絡，立即由己○○、乙○○
    、李建達等人手持棒球棒帶頭在前，率領丁○○、戊○○、
    丙○○與其他姓名年籍不詳之成年男子等人搭乘同一部電梯
    直衝至三樓即「君悅KTV 酒店」（因電梯乘坐人數有限，丙○○係走樓梯上三樓），電梯到三樓、一行人步出電梯後，
    並未見到走廊上有何衝突情事，除丁○○（經撤回告訴，另
    行判決）外，其餘人即右轉、經過櫃檯往Ｖ13包廂外之走道
    上探詢吳秉達在何處，丁○○則往左轉，向另一個方向走去
    ；適謝明良與詹桂明在此時自Ｖ13包廂走出，打算去查看已
    經出去一陣子的江棋鈴，二人一步出包廂後，即有人對乙○○表示「就是他，是他打阿銘」，乙○○即對謝明良及詹桂
    明二人詢問「是那一位打阿銘？」，並表示希望打人的人能
    道歉，不料，謝明良見到己○○、乙○○、李建達三人持棒
    球棒在前、後面跟著多位姓名年籍不詳、亦手持棒球棒之成
    年男子，且要求其道歉，竟出言：「現在是怎樣？幹你娘、
    ‧‧‧、我是三光的〈按：指自己是三光幫之幫派分子〉啦
    」等語辱罵己○○、乙○○、李建達等人，並將手舉起，一
    拳就揮向站得最靠近謝明良的李建達並因此打到李建達的臉
    ，李建達被打後立即先以球棒抵擋，並隨即與身旁之己○○
    、乙○○及其他姓名年籍不詳成年男子四、五人，在客觀上
    均明知以木製棒球棒擊打人體重要部位之頭部，有致人顱內
    受傷死亡之可能，而謝明良當時的頭部並無任何保護，亦可
    預見手中所持之棒球棒（均為長八十一公分、重量約八百至
    九百公克）毆擊謝明良之頭部，有致謝明良死亡之可能，猶
    將其等原本基於傷害人身體之故意提升至基於即使謝明良因
    此發生死亡之結果，亦無違背其本意之殺人故意之犯意聯絡
    及行為分擔，先由李建達持棒球棒，在謝明良之正前方，由
    右上至左下之方向朝謝明良之頭部揮擊一下，續與己○○、
    乙○○及其他姓名年籍不詳之成年男子數人分持木製棒球棒
    共同下手猛擊謝明良之頭部，其中己○○係持木製棒球棒擊
    打謝明良之頭部二至三下，李建達係持木製棒球棒由右上方
    往左下方擊打謝明良之頭頂中央及兩眼中間各一下，而乙○○則持木製棒球棒將謝明良打倒於地，因Ｖ13包廂外的走廊
    狹窄，眾人雖聚集在Ｖ13包廂前，但地形係呈長條狀，後方
    的人看見李建達被謝明良打，李建達開始還手後，整個走廊
    上的人都開始推擠並繼續擊打謝明良，直至乙○○喊「不要
    打了、走了」，己○○、李建達與其他姓名年籍不詳成年男
    子四、五人始停手並迅速下樓，謝明良因遭受此輪番擊打而
    當場休克，受有顱內受傷，伴有開放性顱內傷口與意識喪失
    、並顱骨及顏面骨骨折之傷勢，經送往國軍新竹醫院轉長庚
    紀念醫院林口分院急救，惟仍於同日上午十一時五十分許不
    治死亡。
六、另警於同日清晨四時四十分許接獲「君悅KTV 酒店」通報，
    得知上開酒店內有人滋事，迅即前往處理，適逢乙○○及李
    建達等多人手持木製棒球棒自上開酒店一樓衝出，並由乙○○駕駛車牌號碼LT－4012號自小客車，搭載李建達、戊○○
    及另三名姓名年籍不詳成年男子逃離現場，員警立即隨後一
    路追捕，而於同日清晨五時二十分許，追緝至新竹縣湖口鄉
    ○○路29號仁慈醫院前將乙○○所駕駛之上開車輛攔下，當
    場查獲乙○○，惟其餘五名男子則趁隙逃逸，員警復於該車
    車內扣得木製棒球棒七支（有一支為乙○○原本即放置在車
    內之棒球棒，未帶下車，均已另案扣押）。李建達則於九十
    四年四月十三日下午六時三十分許，在犯罪尚未被有偵查犯
    罪職權之公務員發覺前，主動前往新竹市警察局第一分局樹
    林頭派出所向警員自首犯罪，並陳述案發經過而接受裁判；
    乙○○則於其所被訴案件在臺灣高等法院審理期間始終於吐
    露「阿銘」、「阿良」之真實身分，經警另循線於九十六年
    二月九日分別將己○○及丁○○拘提到案，始查獲上情。
七、案經庚○○、辛○○○（謝明良之父母）告訴及新竹市警察
    局第三分局報告臺灣新竹地方法院檢察署檢察官偵查起訴。
    理  由
壹、程序部分：
一、按被告以外之人於審判外之言詞或書面陳述，除法律有規定
    者外，不得作為證據；又被告以外之人於審判外之陳述，雖
    不符合同法第一百五十九條之一至第一百五十九條之四之規
    定，但經當事人於審判程序同意作為證據，法院審酌該言詞
    陳述或書面陳述作成時之情況，認為適當者，亦得為證據。
    當事人、代理人或辯護人於法院調查證據時，知有第一百五
    十九條第一項不得為證據之情形，而未於言詞辯論終結前聲
    明異議者，視為有前項之同意，刑事訴訟法第一百五十九條
    第一項及第一百五十九條之五分別定有明文。本判決下列所
    引用之各該被告以外之人於審判外之陳述（包含書面陳述）
    ，雖屬傳聞證據，惟當事人等於本院審判期日中表示同意作
    為證據方法而不予爭執，本院審酌上開證據資料製作時之情
    況，尚無違法不當及證明力明顯過低之瑕疵，亦認為以之作
    為證據應屬適當。揆諸前開規定，爰依刑事訴訟法第一百五
    十九條之五規定，認前揭證據資料均有證據能力，先予敘明
    。
二、次按，刑事訴訟法第一百五十九條之一第一項已明文：被告
    以外之人於審判外向法官所為之陳述，得為證據；於同條第
    二項則規定：被告以外之人於偵查中向檢察官所為之陳述，
    除顯有不可信之情況外，得為證據。本件被告己○○、丁○○二人於案發後因係被共犯乙○○等人刻意保護，直至共犯
    乙○○被訴部分在臺灣高等法院審理過程中始供出（詳見九
    十六年度聲拘字第二二號偵查卷第三至六頁、九十六年二月
    一日警訊筆錄，臺灣高等法院九十五年度上訴字第二五九四
    號刑事卷第一三七頁反面、九十六年二月六日審判筆錄），
    而全案之相關被告、證人多已分別於另案審理過程中（本院
    九十四年重訴字第六號判決）具結證述在卷，本判決中所引
    用其等於本件審判外向另案法官所為之陳述，依上開法條規
    定，自得作為證據；其等於偵查中向檢察官所為之陳述，亦
    未見有何顯有不可信之情況，自亦均得為證據。
貳、實體部分：
一、認定事實所憑之證據及認定之理由─
（一）被告己○○於偵查中及本院審理時之供述，證明：
  １、己○○就是案發後、在場人口中、當天在現場之戴眼鏡的
      、先與謝明良就上廁所插隊乙事發生衝突、進而被謝明良
      賞耳光的「阿銘」之事實。
  ２、被告己○○當時對於之前突然被被害人謝明良賞耳光一事
      深感莫名其妙，且在下樓後仍氣憤難耐，之後吳秉達表示
      要上去找「牙刷」談時，確實有向其表示希望謝明良能夠
      出面道歉之事實。
  ３、被告己○○於再度上樓至「君悅KTV 酒店」Ｖ13包廂外時
      ，手中的確持有一支棒球棒。
  ４、在雙方發生衝突時，被告己○○在走廊上有以右手持棒球
      棒朝被害人謝明良之方向揮舞的事實。
  ５、被害人謝明良最後係遭其與證人李建達、乙○○等人一同
      持棒球棒將其圍住、遭毆打後不治死亡之事實。
（二）證人即被告丁○○於偵查中之供述及本院審理時之證述，
      證明：
  １、本件糾紛係肇因於被告己○○與被害人謝明良先前因如廁
      排隊問題曾發生衝突、被告己○○被被害人謝明良毆打之
      事實。
  ２、被告己○○在「君悅KTV 酒店」樓下時情緒十分激動，一
      直表示「莫名其妙被打、不甘心」等語，雖經被告丁○○
      不斷安撫仍無法平復，且被告己○○曾不斷打電話聯絡朋
      友，之後除乙○○駕車返回現場外，尚有真實姓名年籍不
      詳之四、五名男子攜帶棒球棒前來。
  ３、丁○○與被告己○○、乙○○、李建達等人在樓下等吳秉
      達的消息時，是因為聽到消息以為「君悅KTV 酒店」已經
      發生衝突後，才與其他不詳姓名之成年男子數人一同搭乘
      同部電梯至酒店三樓之事實。
  ４、丁○○站在櫃檯前時，有看見被告己○○在Ｖ13包廂外的
      走廊上持球棒跟Ｖ13包廂的人揮來揮去，被害人謝明良後
      來傷重不治死亡之事實。
（三）證人乙○○經本院多次傳訊、拘提未到，惟其於偵查中之
      證述及另案審理時之供述，證明：
  １、乙○○原本已經駕車載著李建達、戊○○二人離開，是被
      告己○○以電話向其表示自己在「君悅KTV 酒店」被三光
      幫的人圍著起衝突，要其趕回酒店幫忙，乙○○聞訊後即
      告訴李建達、戊○○二人說被告己○○有事，要其等趕回
      去，乙○○即駕車返回「君悅KTV 酒店」樓下之事實。
  ２、其搭載李建達、戊○○一起返回「君悅KTV 酒店」樓下後
      ，是由被告己○○和其真實姓名年籍不詳之四、五名男子
      在現場發放球棒之事實。
  ３、自己的車上原本就有放一支棒球棒，當天並沒有帶下車，
      現場用來打人的棒球棒都不是乙○○帶來的，棒球棒是被
      告己○○發的，棒球棒之所以會在乙○○的車上被查獲是
      因為被害人謝明良被打後大家趕緊下樓，看到警察來、要
      跑時，都把棒球棒丟在乙○○的車上的緣故。
  ４、在樓下上樓前，一開始就講好帶棒球棒是要嚇唬被害人謝
      明良，目的是要他向己○○道歉，若不道歉，就打算要教
      訓他二下，即在樓下時大家確實都有上去要教訓即傷害被
      害人謝明良犯意之事實。
  ５、在樓下時，因為聽到有人說吳秉達被人押在上面，後來大
      家才會與其他不詳姓名之成年男子數人一同持棒球棒搭乘
      電梯上樓去找吳秉達之事實。
  ６、在Ｖ13包廂外的走廊上是被害人謝明良先動手後，李建達
      最先以棒球棒回擊，除自己以外，被告己○○確實亦有持
      球棒毆打被害人謝明良頭部之事實。
  ７、被告丁○○也有與大家一同搭電梯上樓尋找被害人謝明良
      ，惟被告丁○○出電梯後係往櫃檯方向尋找，被告己○○
      則與乙○○、李建達及其他姓名不詳之成年男子多人一同
      往Ｖ13包廂的方向走。
  ８、被害人謝明良最後係遭其與被告己○○、證人李建達等人
      一同持棒球棒將其圍住、遭毆打後不治死亡之事實。
（四）證人李建達於偵查中及另案審理時之證述，證明：
  １、其搭乘乙○○駕駛的車子返回酒店樓下時，被告己○○已
      經聯絡了真實姓名年籍不詳之四、五名男子到場，並由被
      告己○○與其中一位姓名年籍不詳之人在現場發放球棒，
      棒球棒不是乙○○帶來的之事實。
  ２、與被告己○○一起持棒球棒上樓時，大家都不知道被害人
      謝明良在那間包廂之事實。
  ３、在「君悅KTV 酒店」走廊上時，是被害人謝明良先出拳打
      到李建達，李建達還手後，大家才一起打被害人謝明良，
      打被害人謝明良時，被告己○○確實有在場之事實。
  ４、被害人謝明良最後係遭其與被告己○○、乙○○等人一同
      持棒球棒將其圍住、遭毆打後不治死亡之事實。
（五）證人丙○○於偵查中（94年度偵字第1652號）、本院另案
      （本院94年度重訴字第6號案件、九十五年四月二十日）
      審理時及本院審理時之證述，證明：
  １、被告己○○與被害人謝明良先前曾因如廁排隊問題發生衝
      突，有看見被告己○○被被害人謝明良打耳光，之後在樓
      下，被告己○○就一直打電話，十幾分鐘後，就有被告己○○叫來、真實姓名年籍不詳之男子數人（都不是原本在
      Ｖ1包廂一起喝歌的人）至「君悅KTV酒店」樓下會合之事
      實。
  ２、被告己○○一下樓就一直在拿手機打電話，還曾拿丙○○
      的手機打電話給乙○○叫乙○○回來，後來也有拿丙○○
      的手機打給吳秉達。
  ３、因為大家是一起去「君悅KTV 酒店」的，在被告己○○被
      打、大家下樓後，被告己○○一直不肯走，大家就一起在
      樓下等，目的是要等被告己○○叫人來把面子找回來。
  ４、棒球棒是不認識的那群人帶來的，也是被告己○○在現場
      樓下先發的。
  ５、自己是走樓梯上樓的，被害人謝明良被毆打的過程雖沒有
      看到，但有看到被害人謝明良最後係躺在Ｖ13包廂外的走
      廊上、身上有流血之事實。
（六）證人吳秉達於偵查中（九十四年度偵字第一六五二號）及
      本院審理時之證述，證明：
  １、被告己○○與被害人謝明良先前曾因如廁排隊問題發生衝
      突，戴眼鏡的被告己○○被被害人謝明良打，後來是吳秉
      達認出對方的「牙刷」是認識的人，雙方才說算了而結束
      衝突。
  ２、被告己○○在下樓後仍氣憤難耐，不肯離去，丁○○一直
      在安撫他，被告己○○還是一直在打電話，吳秉達才提議
      說由我上去找「牙刷」談談，看能否請對方道個歉，被告
      己○○就要求吳秉達要去叫被害人謝明良出面道歉，還把
      自己的手機號碼留給吳秉達，跟吳秉達說上去看情形再打
      電話給他之事實。
  ３、吳秉達在與「牙刷」交涉的過程中，一直有人打電話來，
      吳秉達都簡短的回覆就把電話掛掉，後來是突然聽到門外
      有聲音，出來看的時候，已經看到被害人謝明良躺在地上
      了，身體多處在流血，自己還因此被誤以為是調虎離山，
      被對方的人狠狠修理一頓。
（六）證人戊○○於偵查中、本院另案（本院九十四年度重訴字
      第六號案件、九十五年四月二十日）審理時及本院審理時
      之證述，證明：
  １、其與乙○○、李建達等三人原本已經先行由乙○○駕車離
      開，在車上是乙○○接到電話並轉知：「阿明說在ＫＴＶ
      與人發生衝突，要我們回去」，即與乙○○、李建達一起
      回到現場之事實。
  ２、回到現場時，大家先在樓下聊天、等待，有人提到「待會
      上去要找謝明良叫他道歉」，又因為在樓下聽到少爺說對
      方的人有帶武器，所以我們這邊的人才說要帶棒球棒怕對
      方攻擊時可以用來抵抗。
  ３、就在自己跑去路邊小解時，大家就朝電梯方向走，因為不
      知道發生什麼事，就趕緊跟著大家進電梯，出電梯後，跟
      著李建達走在最前面，在Ｖ13包廂外的走廊上是被害人謝
      明良先動手後，李建達最先以棒球棒回擊，接著乙○○也
      有打，被告己○○確實亦有持球棒毆打被害人謝明良頭部
      之事實。
（七）證人林明嘉於本院另案（九十四年度重訴字第六號、九十
      五年四月六日）審理時之證述，證明：
  １、當天和被害人謝明良去上廁所時謝明良沒有排隊，直接插
      隊進入廁所內方便，這時對方的人就指責謝明良，上完廁
      所後，林明嘉和謝明良就回到Ｖ13包廂外聊天，被告己○○上完廁所出來後就站在廁所門外盯著我和謝明良直看，
      謝明良看到後就走過去舉起他的右手往被告己○○左臉甩
      了一把掌，眼見二人就要打起來了，二邊的朋友都趕緊出
      來架開二人，後來對方有人認識江棋鈴就出來打圓場，對
      方就離開，我們以為沒事就回去喝酒唱歌之事實。
  ２、在江棋鈴與他朋友（即證人吳秉達）去隔壁包廂談事情後
      ，林明嘉因為肚子痛去上廁所，出來時就看見有五、六個
      人手持棒球棒在走廊上打謝明良，林明嘉與彭康華、詹桂
      明、鄭啟志見狀就趕緊上前幫謝明良，當時有看到留著鬍
      子的乙○○拿棒球棒打躺在地上的謝明良，而被告己○○
      確實也站在那一群持棒球棒打被害人謝明良的人中間之事
      實。
（八）證人即「君悅KTV 酒店」經理甲○○於偵查中、本院另案
      （本院九十四年度重訴字第六號案件、九十五年四月二十
      日）審理時及本院審理時之證述，證明：
  １、在發生打架、出人命的事件前約半小時，因為被害人謝明
      良插隊上廁所有和一位客人起口角，經勸阻後，搶廁所這
      方的人就回包廂喝酒，另外一邊的人就買單離開之事實。
  ２、在另外一邊的人買單離開後約半小時，有一群人突然搭電
      梯上樓，且其中有五、六個人手持棒球棒，一出電梯就右
      轉往Ｖ13包廂方向走去，沒多久雙方就打起來，整個過程
      很快，後來有人叫要報警，就趕緊打電話報警之事實。
（九）大眾電信、中華電信之行動電話通聯紀錄各一份，證明：
      被告己○○使用登記為案外人任慧珍之0000000000號行動
      電話在廁所事件發生後，確實有與另案被告吳秉達、證人
      戊○○、丙○○聯絡之通聯紀錄。
（十）另案在乙○○所駕駛之自小客車內扣案之棒球棒共七支其
      中六支及勘驗筆錄，證明：上開被告己○○與證人即被告
      丁○○、乙○○、李建達、丙○○、戊○○、林明嘉、甲○○等人證述被害人謝明良係被棒球棒毆擊之證詞相符，
      佐以法醫師之解剖報告（詳見下述），足認被害人謝明良
      頭部所受的傷勢，應確實係被扣案之棒球棒所毆擊所致。
（十一）長庚紀念醫院林口分院診斷證明書、勘驗筆錄、相驗屍
        體證明書、相驗報告書、法務部法醫研究所（94）醫鑑
        字第0618號鑑定書、偵查報告二份及刑案現場暨扣押物
        品照片共十一張，證明：被害人謝明良於上開時、地，
        遭人以木製棒球棒毆打頭部三下以上，於送往長庚紀念
        醫院林口分院時呈現休克狀態，受有顱內受傷，伴有開
        放性顱內傷口與意識喪失、並顱骨及顏面骨骨折之傷勢
        ，經法醫師解剖後發現：致死外傷為頭部外傷，多發性
        分布在前額、頂部及兩側顳部，符合棒球棒所形成之鈍
        挫外傷，因打擊位置部分互相重疊形成融合瀰漫性頭皮
        下瘀傷出血而死亡之事實。
二、被告辯解不採之理由─
（一）被告己○○於本院審理時固不否認其有以棒球棒朝被害人
      謝明良的方向揮擊，惟矢口否認有殺人之犯意與行為，辯
      稱：我看到打起來了，現場就一團亂，我只是怕被人打到
      就拿起棒球棒上下揮，做一個防身的動作，我沒有打謝明
      良，而且乙○○也不是我叫他回來的云云。
（二）經查，原本已經先行離去的證人乙○○、李建達、戊○○
      等三人，確實是接獲被告己○○的通知才由乙○○駕車返
      回「君悅KTV 酒店」的事實，業據丁○○、乙○○、李建
      達、戊○○、丙○○等分別多次於偵、審中證述綦詳，不
      再贅述，其中：
  １、就誰打電話給證人乙○○電話乙事，除據證人乙○○證在
      述在卷外，復有：(1)證人即共同被告丁○○亦於本院審理
      時證稱：「是己○○拿丙○○的電話打給乙○○，不是丙○○自己打」（見本院卷(一)第一三六頁反面、九十七年九
      月三十日審判筆錄）；(2)證人丙○○於本院審理時更一再
      確認：「我確實有把我的電話借給己○○，讓他打電話給
      乙○○，內容就是叫乙○○回來」（見本院卷(一)第一三一
      頁正面、九十七年九月三十日審判筆錄），被告己○○所
      辯乙○○不是其打電話找回來現場的，應係為自己脫身之
      詞。
  ２、況且，上揭衝突發生的主要原因即為被告己○○不滿被害
      人謝明良之態度，此可由：(1)證人吳秉達於本院審理時證
      稱：「被告己○○下樓後感覺上很不服氣、不高興，邊講
      邊打電話，不知道是打給誰，丁○○有勸己○○說好了、
      走了，因為當天是丁○○的生日，大家都僵在『君悅 KTV
      酒店』隔壁的便利商店前，我們都想走，可是己○○不想
      走，我才說不然我上去找他們看看可否出來道個歉」等語
      （見本院卷(二)、九十七年十二月五日審判筆錄第十五、十
      八頁）；(2)證人戊○○於本院審理時亦再次證稱：「乙○○接到電話後只說阿銘說要我們回去，但詳情並不是很清
      楚，我才會打電話給吳秉達，想問發生什麼事情，但吳秉
      達只簡短說等下再說就掛我的電話」等詞（見本院卷(二)、
      九十七年十二月三十日審判筆錄第七頁）清楚了解，證人
      吳秉達確實有為了使被告己○○息怒而盡力與Ｖ13包廂的
      朋友江棋鈴交涉。
  ３、再者，佐以原本在Ｖ１包廂喝酒的七人中，被告己○○只
      認識被告丁○○與證人乙○○，已經被告己○○及證人丁○○、戊○○、丙○○、吳秉達等多人分別於本院審理時
      證述在卷，而原本係由證人乙○○找來喝酒、事發後在「
      君悅KTV 酒店」樓下等待、勸離被告己○○的被告丁○○
      與丙○○、吳秉達等人，其實都不希望把事情鬧大，所以
      證人吳秉達才會主動表示不然由其去找江棋鈴交涉，已如
      前述，被告丁○○在場一直勸被告己○○算了，證人丙○○也未積極地一同搭電梯上「君悅KTV 酒店」找面子等情
      ，足認證人乙○○證稱其係接到被告己○○通知要其返回
      現場之說法，堪認係真實。
（三）被告己○○確實有持棒球棒毆打被害人謝明良頭部乙情，
      除據被告己○○於偵查中及本院審理時曾自承：我有拿棒
      球棒，也有打，但是不知道打到誰，當時現場很亂，我有
      揮棒二、三下，我是雙手持木棍往我的前面及左右打，（
      見九十六年度偵字第一一三九號偵查卷第二十頁、九十六
      年二月十日警訊筆錄，第一四七頁、九十六年二月十日偵
      訊筆錄，第二０八頁、九十六年六月五日偵訊筆錄，本院
      卷(一)第一六九、一七０頁正面、九十七年十月二日審判筆
      錄），亦據證人乙○○證述：「己○○也是持木棒毆打謝
      明良頭部一、二下」（見九十六年度偵字第一一三九號偵
      查卷第二０四頁、九十六年六月五日偵訊筆錄）。衡諸常
      情，被告己○○在甫下樓時即氣憤難耐，才會邀集乙○○
      等人返回，另找了數名不詳姓名的朋友前來幫忙找回面子
      ，已如前述，沒想到被害人謝明良看到被告己○○等人返
      回後竟先出言不遜，並出手毆打為其出面的李建達，自當
      更為氣憤，被告己○○嗣後辯稱自己持棒球棒上下揮是為
      了自保，怕自己受傷乙詞，顯係推諉卸責之詞，不足採信
      。
（四）綜上所述，被告己○○與被告丁○○及另案被告乙○○、
      李建達及姓名年籍不詳之成年男子四、五人間，原本係欲
      至「君悅KTV 酒店」找被害人謝明良要求其道歉，並預其
      如果被害人謝明良不從，將予以教訓之傷害犯意聯絡，然
      後來在Ｖ13包廂外發生的被害人謝明良被毆擊頭部致死的
      行為，當係共犯李建達、乙○○與被告己○○及姓名年籍
      不詳之成年男子四、五人等人原本期待被害人謝明良出面
      道歉，但被害人謝明良一出現即開口罵人兼打人後，才突
      發而提升其等之犯意聯絡為殺人，並進而以棒球棒朝其頭
      部毆擊多下之殺人行為，並進而導致被害人謝明良頭部外
      傷不治死亡之結果，二者間顯具有相當因果關係，被告己○○與另案被告乙○○、李建達及姓名年籍不詳之成年男
      子四、五人間確有殺害被害人謝明良之犯意聯絡及行為分
      擔之事實，洵堪認定。
三、論罪與科刑之審酌：
（一）新舊法比較─
  １、刑法及刑法施行法部分條文於九十四年二月二日公布修正
      ，於九十五年七月一日生效實施。其中修正前刑法第二條
      第一項規定：「行為後法律有變更者，適用裁判時之法律
      ，但裁判前之法律有利於行為人者，適用最有利於行為人
      之法律」，係採從新從輕主義；而修正後刑法第二條第一
      項則規定：「行為後法律有變更者，適用行為時之法律，
      但行為後之法律有利於行為人者，適用最有利於行為人之
      法律」，則採從舊從輕主義。刑法第二條第一項之規定，
      係規範行為後法律變更所生新舊法律比較適用之準據法。
      所謂行為後法律有變更者，包括構成要件之變更而有擴張
      或限縮，或法定刑度之變更。行為後法律有無變更，端視
      所適用處罰之成罪或科刑條件之實質內容，修正前後法律
      所定要件有無不同而斷。新舊法條文之內容有所修正，除
      其修正係無關乎要件內容之不同或處罰之輕重，而僅為文
      字、文義之修正或原有實務見解、法理之明文化，或僅條
      次之移列等無關有利或不利於行為人，非屬該條所指之法
      律有變更者，可毋庸依該規定為新舊法之比較，而應依一
      般法律適用原則，適用裁判時法（最高法院九十五年十一
      月七日、九十五年度第二十一次刑事庭會議決議參照）外
      ，即應適用刑法第二條第一項之規定，為「從舊從輕」之
      比較。而比較時，應就罪刑有關之事項，如共犯、未遂犯
      、想像競合犯、牽連犯、連續犯、結合犯，以及累犯加重
      、自首減輕及其他法定加減原因（如身分加減）與加減例
      等一切情形，綜合全部罪刑之結果而為比較，予以整體適
      用，不能割裂而分別適用有利益之條文。本件被告己○○
      犯罪行為完成時間係在九十四年四月八日，自有依上開規
      定比較新舊法之必要。
  ２、共犯：按刑法第二十八條：「二人以上共同實施犯罪之行
      為者，皆為正犯。」之規定，業經九十四年二月二日總統
      令修正公布為：「二人以上共同實行犯罪之行為者，皆為
      正犯。」，並於九十五年七月一日施行。不論依上揭修正
      前之刑法第二十八條，或上揭修正後之刑法第二十八條之
      規定，被告己○○與乙○○、李建達及其餘四、五名不詳
      姓名年籍成年男子間，就殺害被害人謝明良之行為，有共
      同之犯意聯絡及行為分擔，均成立共同正犯，對被告本身
      而言並無有利或不利之情形，自不生新舊法比較之問題，
      應逕依行為時之修正前之刑法第二十八條規定，論以共同
      正犯。
  ３、關於褫奪公權：
      刑法第三十七條第二項關於褫奪公權之規定，雖亦同時有
      修正，惟按，從刑附屬於主刑，應依主刑所適用之法律（
      最高法院九十五年第八次刑事庭會議決議參照）。
（二）論罪─
  １、按殺人未遂與傷害之區別，應以加害人有無殺意為斷，不
      能因與被害人無深仇大恨，即認無殺人之故意，最高法院
      五十一年台上字第一二九一號判例意旨可參。又判斷殺意
      之有無，雖不以兇器之種類及傷痕之多少等為絕對之認定
      標準，但加害人下手之部位、用力之程度，仍非不可藉為
      判斷有無殺意之心證依據，最高法院七十四年度臺上字第
      六五八五號、八十七年度臺上第三一二三號判決亦採同一
      見解。又按，刑法上共同正犯之構成所稱意思之聯絡，並
      不限於事前有所謀議，即僅於行為當時（尤其於具有行為
      繼續性質之犯罪類型為然）有共同犯意之聯絡者，亦屬之
      ；且其表示之方法，亦不以明示通謀為必要，即相互間有
      默示之合致，亦無不可。上訴人未下手實施犯罪；然其於
      他人實施犯罪之行為繼續中，本於犯意聯絡，推由他人實
      施，仍無卸共同正犯之責。最高法院八十一年度臺上字第
      六七六五號刑事判決可資參照。
  ２、罪名：核被告己○○提昇其原本傷害之犯意進而持棒球棒
      朝被害人謝明良頭部毆擊之所為，係犯刑法第二百七十一
      條第一項之殺人罪。
  ３、共同正犯：被告己○○與乙○○、李建達及其餘四、五名
      不詳姓名年籍成年男子間，就上開殺人行為有犯意聯絡與
      行為分擔，均為共同正犯。
（三）科刑─
      爰審酌被害人謝明良插隊上廁所又對被告己○○為挑釁行
      為固有不當之處，然被告己○○年輕氣盛，竟因此即呼朋
      引伴要向被害人要回面子，又因無法控制群眾而使得被害
      人謝明良在剎時間被棒球棒亂棒猛力毆擊頭部導致死亡，
      毫無防禦行為，犯罪手段實為兇殘，導致被害人喪失生命
      ，對於被害人家屬之身心造成莫大創痛，亦因此邀集使得
      同案其餘被告因年少輕狂、做事欠缺考慮而一同犯案鑄下
      大錯，然考量其已於本院辯論終結前賠償被害人新臺幣一
      百八十萬元，而獲得告訴人之原諒（有陳報狀一份附於本
      院卷(二)第五至八頁可憑），告訴人亦表示不再追究被告己○○之刑事責任等一切情狀，量處如主文所示之刑，且依
      所犯殺人罪之性質認為有褫奪公權之必要，併依修正前刑
      法第三十七條第二項之規定宣告褫奪公權如主文之年限。
（四）至於扣案之木製棒球棒七支，其中六支為犯罪所用之物，
      係共犯即被告己○○之真實姓名不詳的朋友所有，業據被
      告供承在卷，應依刑法第三十八條第一項第二款之規定宣
      告沒收。
三、適用之法條：
（一）刑事訴訟法第二百九十九條第一項前段；
（二）刑法第二條第一項前段、第二十八條（修正前）、第二百
      七十一條第一項、第三十七條第二項（修正前）、第三十
      八條第一項第二款，判決如主文。
本案經檢察官黃秋婷到庭執行職務。
中    華    民    國    98    年    1     月    20    日
              刑事第六庭  審判長法  官  遲中慧
                                法  官  吳靜怡
                                法  官  黃美盈
以上正本證明與原本無異。
如不服本判決應於收受本判決後10日內向本院提出上訴書狀，上
訴書狀應敘述具體理由。上訴書狀未敘述上訴理由者，應於上訴
期間屆滿後20日內補提理由書狀於本院 (均須按他造當事人之人
數附繕本 )「切勿逕送上級法院」。
中    華    民    國    98    年    1     月    20    日
                                書記官  鄧雪怡
附錄本案論罪科刑法條全文：
中華民國刑法第271條第1項（普通殺人既遂罪）
殺人者，處死刑、無期徒刑或十年以上有期徒刑。


司法院資訊處製作；財團法人民間司法改革基金會備份。
